【裁判字號】    99,重訴,22
【裁判日期】    990610
【裁判案由】    排除侵害
【裁判全文】
臺灣板橋地方法院民事判決              99年度重訴字第22號
原      告  卯○○
被      告  丁○○
被      告  甲○○
被      告  戊○○○
被      告  乙○○
被      告  丙○○
被      告  丑○○
被      告  寅○○○
被      告  癸○○
被      告  壬○○
被      告  子○○
前列十人共同
訴訟代理人  林慈發律師
被      告  己○○庚○○○之.
兼前列一人  辛○○庚○○○之.
訴訟代理人
上列當事人間請求排除侵害事件，經本院於民國99年5月27日言
詞辯論終結，判決如下：
    主  文
原告之訴及假執行之聲請均駁回。
訴訟費用由原告負擔。
    事實及理由
一、原告主張：
  (一)坐落台北縣板橋市○○段第1195、1195-2、1196-1、1196-2
    、1197、1198、1198-1、1199、1200、1201-1、1202、1202
    -1、1203、1203-1號土地（下稱系爭土地）為原告與訴外人
    所共有。其上未辦保存登記門牌號碼台北縣板橋市○○○路
    43-1號至41-6號房屋（下稱系爭43-1號至41-6號房屋），亦
    為原告所有。由於前開不動產位於板橋市觀光夜市內，夜間
    人潮擁擠，經營小吃、娛樂生意營利人口眾多，但應得屋主
    同意或予以租用為原則。然被告受到地方惡勢力從中取利幫
    派人員所組織集團之左右，強占原告所有系爭房屋之門口及
    前方原告共有之系爭土地設攤營利，無視原告應依法繳納巨
    額地價稅及房屋稅，利益皆歸非法組織之自治委員會。並為
    達合法掩飾非法目的，相關人員故意在通行道路旁之系爭土
    地，於95年間購入極小應有比例，做為藉口在自己土地上合
    法設攤，然與土地必須依分管協議始得利用之法規不符，所
    占用比例不當過於懸殊，居然擴充到完全堵塞系爭房屋門口
    ，形同一方路霸，擴充結果，導致原告所有系爭房屋已全部
    不能做生意通行。
  (二)而所謂非法組織自治委員會，主事人員既未在市場內擺攤作
    生，仍在主持會務，更可看出其組織不合法。原告所有系爭
    房，不能完整利用，困難在於被告於每天傍晚4-5點，就開
    始設攤營利至凌晨2-3點。又因為實際之攤商及占有之位置
    並不固定，故以附圖所示測量面積（共61.14平方公尺），
    按會員名冊，以如附表所示排列順序，推測被告平均各占有
    5.558平方公尺（61.14/11），爰本於系爭房屋及系爭土地
    所有權（民法第767條）受侵害之法律關係，提起本訴請求
    排除侵害，將房屋及土地返還原告等情。
  (三)併為聲明：被告應將如附表及附圖所示61.14平方公尺（每
    人各5.558平方公尺；被告各占有部分排列方式如附表所示
    ）土地及房屋範圍內撤銷設攤營利，並不得妨害出入通行，
    返還給原告；原告願供擔保，請准宣告假執行。
二、被告抗辯：
  (一)被告11人均為台北縣板橋市公所及台北縣政府警察局板橋分
    局公告為湳興臨時攤販集中區之合法攤販（其中被告庚○○○於99年3月20日死亡後，經繼承人協議，由其女辛○○取
    得攤位繼承權）。惟平日僅由被告丙○○（被告丁○○為其
    姐、庚○○○為其姑媽、甲○○為其嫂嫂）、被告乙○○（
    被告戊○○○為其母）、被告丑○○（被告癸○○之父）及
    被告癸○○（被告寅○○○為其母、壬○○為其弟、子○○
    為其兄）4人（下稱被告丙○○4人）於系爭土地前之同段
    1196 號土地（公有地）擺攤營利；而被告丙○○4人亦為系
    爭土地共有人之一。
  (二)原告於80年10月3日起取得系爭1195號土地及1198號土地應
    有部分，成為共有人之一；系爭房屋則原係原告之子朱世棻
    所有，嗣再移轉予原告。而同段1196號土地為公有地，於76
    年9月15日起經板橋市公所及台北縣政府警察局板橋分局公
    告為湳興臨時攤販集中區，營業時間為每日17時至24時，攤
    商並成立台北縣板橋市湳興臨時攤販集中場管理委員會，即
    被告均屬合法攤販。而原告於91年12月26日在台北縣板橋市
    公所調解下，與訴外人劉樹機及被告丑○○等人達成協議，
    就系爭43-1號至43-9號房屋前方攤位，均保留3尺作為通道
    ；原告則以其為系爭1195號土地共有人，於94年5月19日要
    求被告乙○○、丑○○及訴外人許銘元等人須每月給付新臺
    幣（下同）6萬3,000元、6萬9,000元及3萬3,000元租金，始
    可在43-1至43-9號房屋前方擺攤，其等為解決問題，遂同意
    支付1年租金。惟被告均為合法攤販，擺設地點均在1196號
    土地上，除其中被告丙○○4人曾於系爭土地上擺設臨時手
    推車或獎品外，並未占用系爭土地，故而拒絕再付租。又前
    開臨時擺放物品，既未妨礙系爭房屋之通行及使用，原告起
    訴主張被告阻礙其通行，於法自屬無據。又被告係經合法設
    置之攤販，原告並無任何權利請求被告撤銷設攤營利之權。
    另通行權之紛爭已台北縣橋市公所協調，被告亦遵守協議，
    故原告提起本訴，確無理由。
  (三)併為答辯聲明：原告之訴駁回；如受不利判決願供擔保，請
    免為假執行。
三、兩造不爭執之事項：
  (一)原告為系爭14筆土地共有人之一，並有土地登記謄本14份在
    卷可佐。
  (二)原告為系爭43-1號至43-6號房屋事實上處分權人，並有房屋
    稅籍資料6份附卷可查。
  (三)被告11人均為台北縣板橋市公所及台北縣政府警察局板橋分
    局公告為湳興臨時攤販集中區之合法攤販（其中被告庚○○○於99年3月20日死亡後，經繼承人協議，由其女辛○○取
    得攤位繼承權），其經准許設位置在1196號土地（為中華民
    國及板橋市所有）上等情，並有台北縣板橋市湳興臨時攤販
    集中區自治管理委員會名冊（詳原證6）及不起訴處分書（
    詳被證3）、土地登記謄本（詳本院卷第83頁）、除戶戶籍
    謄本（詳本院卷第189頁）、委任書（詳本院卷第194頁）附
    卷可憑。
  (四)被告丙○○4人占有系爭土地如附圖所示61.14平方公尺中不
    特定部分擺設推車及獎品（非固定物）。
  (五)經本院囑託台北縣板橋地政事務所則量結果，其中如附圖所
    示A、D、G、H、J、L、N、P、S、U、W、Y部分為系爭43-1號
    至43-6號房屋鐵捲門至屋簷滴水線面積。其餘部分則屬滴水
    線至系爭1196號土地地界線等情，並有勘驗筆錄及複丈成果
    圖在卷可憑。
四、原告主張：其所有系爭43-1至43-6號房屋受侵害等情。
  (一)按就未辦理保存登記之建築物為讓與時，雖因未辦理保存登
    記致不能辦理所有權移轉登記，該建築物之所有權不能發生
    讓與之效力，但受讓人與讓與人間非不得約定將該建築物之
    事實上處分權讓與於受讓人（最高法院74年度台上字第1317
    號判決意旨參照）。次對未登記之不動產肯認有事實上處分
    權，乃係實務上之便宜措施，然事實上處分權究非所有權，
    能否類推適用所有權之物上請求權之規定，亦非無疑（最高
    法院95年度台上字第94號判決意旨參照）。
  (二)查系爭43-1號至43-6號房屋為未經辦理所有權第一次登記之
    建物。觀諸原告所提出權利讓渡書（詳本院卷第7頁）及被
    告所提出起訴書（詳本院卷第132頁），原告應非系爭房屋
    原始起造人，其嗣後縱自有處分權人朱世棻處受讓系爭房屋
    之權利，亦僅取得事實上處分權，而非所有權人，故原告逕
    主張：其「所有」系爭房屋「所有權」受侵害云云，已有可
    議。
  (三)遑論，系爭房屋之雨遮，乃因附合而成為系爭房屋之一部，
    惟雨遮下方之空間（即自鐵捲門至滴水線），非屬房屋所有
    權之一部，故即令被告確占有使用雨遮下方之土地，亦難謂
    系爭房屋事實上處分權受損。
  (四)至原告主張：被告於系爭房屋支撐雨遮之鐵架上掛設燈泡等
    照明設備一節。查，其中被告丙○○4人對於其等以掛設燈
    泡方式使用雨遮鐵架之事實固未爭執，並有照片（詳本院卷
    第18 5頁、186頁）為佐，而可認為真正；其餘被告則否認
    有使用之事實，原告未再進步提出證據以佐照片中使用人包
    含其餘被告，原告主張：除被告丙○○4人外之被告亦無權
    使用系爭房屋雨遮鐵架等語，並無可採，先予敘明。次查，
    被告丙○○4人於系爭房屋支撐雨遮之鐵架上掛設燈泡等照
    明設備，固損及原告對系爭房屋事實上處分權，原告或得本
    於占有被妨害請求其等除去，惟其等使用之結果，既無使系
    爭房屋脫離原告之占有（即原告對系爭房屋之占有未因之被
    侵奪），則原告逕請求被告應將占用部分「返還」原告，於
    法則有未合。
  (五)原告復主張：被告於系爭房屋前擺設攤之結果，妨害系爭房
    屋之通行等情。然為被告所否認，依原告所提照片內容，復
    無法為系爭房屋通行受阻之佐，原告前開主張，亦屬無據。
  (六)基上，原告以其所有系爭房屋受損為由，基於物上請求權請
    求權，請求被告各自附表所示房屋撤銷設攤營利，並不得妨
    害出入通行，返還給原告，為無理由，應予駁回。
五、原告主張：被告無權占有使用其所有系爭土地，致其土地所
    有權受侵害，爰本於所有權之物上請求權，請求被告撤銷設
    攤營利，並不得妨害出入通行，返還給原告等情。
  (一)原告主張：被告無權占有使用其所有系爭土地等情。查其中
    被告丙○○4人對於其等使用之事實未爭執，並有照片（詳
    本院卷第185頁、186頁）為佐，可認為真正；其餘被告則否
    認有使用之事實，原告未再進步提出證據以佐照片中使用人
    包含其餘被告，原告主張：除被告丙○○4人外之被告亦無
    權使用系爭土地等語，並無可採，先予敘明。
  (二)再承前述，本件被告經許可設攤營利之範圍，乃於1196號公
    有土地上，並不包含系爭土地。則原告單執被告丙○○4人
    於在1196號土地設攤營利時亦有使用系爭土地不特定部分擺
    放非固定之攤車、獎品為由，請求被告撤銷設攤營利，於法
    亦屬無據。另有關妨害出入通行一節，依原告主張之事實乃
    針對系爭房屋之使用而為聲明，故不贅述。
  (三)末按，各共有人對於無權占有或侵奪共有物者，請求返還共
    有物之訴，依民法第821條但書之規定，應求為命被告向共
    有人全體返還共有物之判決，其請求僅向自己返還者，應將
    其訴駁回（最高法院37年上字第6703號判例意旨參照）。查
    系爭14筆土地乃原告與訴外人所共有，已如前述，有土地登
    記謄本14份在卷可佐，而可認為真正。是系爭土地即令遭被
    告丙○○4人無權占有，原告亦僅得請求返還予原告及其餘
    共有人，本件原告僅請求被告丙○○4人返還予原告個人，
    按諸前開判例意旨，自應駁回原告之訴。
  (四)基上，原告以其所有系爭土地受損為由，基於所有權之物上
    請求權請求權，請求被告自附表所示土地撤銷設攤營利，並
    不得妨害出入通行，返還給原告，為無理由，應予駁回。
六、原告之訴既經駁回，其假執行之聲請已失所附麗，應併駁回
    。
結論：原告之訴為無理由，依民事訴訟法第78條，判決如主文。
中    華    民    國    99    年    6    月    10    日
                  民事第一庭    法  官  黃信滿
以上正本係照原本作成
如對本判決上訴，須於判決送達後20日內向本院提出上訴狀
中    華    民    國    99    年    6    月    10    日
                                 書記官  莊琬婷

司法院資訊處製作；財團法人民間司法改革基金會備份。
